臺灣高等法院臺南分院民事判決　九十一年度上字第二二號　ｅ
　　　上　訴　人　乙　○　○
　　　　　　　　　甲　○　○
　　　　　　　　　子○ ○ ○.
　　　　　　　　　庚　○　○
　　　　　　　　　丙　○　○
　　　　　　　　　寅○ ○ ○.
　　　　　　　　　己　○　○
　　　　　　　　　戊　○　○
　　　　　　　　　癸　○　○
　　　　　　　　　壬　○　○.
　　　　　　　　　辛　○　○.
　　　法定代理人　丁○ ○ ○.
　　　被上 訴 人　丑　○　○.
右當事人間租佃爭議事件，上訴人對於中華民國九十年十一月一日臺灣嘉義地方法院
第一審判決（九十年度訴字第五四六號）提起上訴，本院判決如左：
      主      文
上訴駁回。
第二審訴訟費用由上訴人乙○○、甲○○各負擔四分之一，上訴人子○○○、寅○○
○、己○○、丙○○、庚○○連帶負擔四分之一，餘由上訴人丁○○○、戊○○、癸
○○、壬○○、辛○○連帶負擔。
      事      實
甲、上訴人方面：
  一聲明：求為判決：
    (一)原判決廢棄。
    (二)被上訴人在第一審之訴及假執行均駁回。
    (三)第一、二審訴訟費用，由被上訴人負擔。
  二陳述：除與原判決記載相同者，茲引用之外，補稱：
    (一)被上訴人在第一審所提出之照片，不能證明上訴人未耕種，上訴人在系爭土地
      從未堆置廢土，上訴人所堆置廢土之土地，係相鄰之另筆土地及道路。被上訴
      人照片，係由堆置廢土之土地，往堆置之廢土堆拍攝，系爭土地剛好在廢土堆
      後方，所以造成「好像系爭土地也堆置廢土」。
    (二)系爭土地被上訴人於八十五年三月十一日、九月十七日、十一月三日、十一月
      六日所拍攝之照片雖認有堆置廢土，然查廢土並未堆在系爭土地上，而是堆置
      在四二七地號之道路上，照片上之電桿，係立在四二七地號道路中，該地號有
      六公尺寬，實際現使用道路僅三公尺。
      被上訴人所提出之照片均為八十五年三月十一日至八十五年十二月九日間之照
      片，雖另有一張被上訴人自稱為八十九年九月十一日之照片，但查照片中並無
      日期，被上訴人不可能會有八十九年九月十一日之照片，如被上訴人有八十九
      年九月十一日所照照片，不可能只照一張。
    (三)嘉義縣環境保護局八十九年十月十七日稽查時，所發現堆置廢土之土地，並非
      系爭土地，而是上訴人之另筆土地。由環保局所提出八十九年十月十七日之照
      片觀之，所謂堆置廢土，並非堆置在系爭土地上，而係堆置在上訴人另筆四三
      ○號土地上，然環保局卻在鈞院履勘現場時指稱：上訴人堆置廢土，係在如附
      圖所示代號Ａ位置，其指證不實在。
    (四)縱然有部分土地未種植，但農地轉作時，部分空著未種植是耕地之正常現象，
      不得因承租之土地有空著未種植，即認定：「均未耕種」。系爭土地，上訴人
      自民國八十五年至八十九年均與嘉義縣朴子市農會辦理國產雜量玉米（二期）
      保價契作並種植玉米由該農會收購在案。
    (五)無證據證明上訴人有「繼續一年不為耕作」，故縱然系爭土地，曾因短暫堆土
      ，既未達一年，亦不得據以解除租約。又依民事庭會議決議：應指「現在未耕
      作」得解約，並未指明「曾未耕作」得解約。故縱有未為耕作，在「未耕作」
      時，未催告解約，而在「已耕作」才催告解約，依法不得再行解約，既然已在
      耕種，自然不得再行終止契約。
    (六)又系爭土地原由王瓏承租，王瓏死亡後，依法係由上訴人等十二人公同共有繼
      承，縱然上訴人乙○○有將部分土地堆土，僅得對上訴人乙○○其個人為催告
      解除契約。上訴人乙○○縱有違約其效力不及於其他上訴人。其他土地其餘上
      訴人仍在耕作，被上訴人自不得對其餘上訴人解約，如按繼承規定，乙○○僅
      為應繼分四分之一，故被上訴人欲解除契約亦僅得解除其四分之一，依法不得
      全部解除契約。（乙○○違約使用部分，依環保局指證未達四分之一）原審以
      上訴人乙○○違約，而判決解除全部租約，依法自有未洽。
　三、證據：除援用第一審所提證據外，補提朴子市農會證明書一件、申報契作切結
　　　書六件及建物使用執照乙份（均影本）為證，並聲請勘驗現場及囑託地政人員
　　　現場測量。
乙、被上訴人方面：
  一聲明：求為判決如主文第一項所示。
　二陳述：除與原判決記載相同者，茲引用之外，補稱：
    (一)被上訴人提為證據之照片，係多次不同時間所拍攝真實之現場相片，按新舊照
　　　片相同地點及角度逐一加以比對，足證上訴人確有長期在系爭土地堆放土方，
　　　乃荒廢耕作，面積多達三分之一。被上訴人誣指為合成照片，空言否認堆置廢
　　　土，不足採信。
    (二)被上訴人早已發現上訴人將系爭土地做為廢土場，除拍照存證外，因不懂法令
      規定，始遲未處理，後經詢問縣府法政人員，始知依法聲請調解，終止租約及
      訴訟，無權利之行使。
    (三)被上訴人向嘉義縣環保局檢舉上訴人在系爭土地堆置廢棄物時，曾附上地籍圖
      ，並說明系爭土地位置及堆放廢棄物情形，承辦人很容易辨識，環保局稽查時
      所拍攝之現場照片，一經比對，就可確認在系爭土地堆放土方之事實，毋庸置
      疑。
    (四)上訴人縱自八十五年至八十九年均曾保價契作，種植玉米，但不足證明上訴人
　　　就如約將系爭土地全部都種玉米，而上訴人違法在系爭土地三分之一面積上堆
　　　放土方，長達數年廢耕之事實，有卷附照片等，可資證明。
  三證據：除援用第一審所提證據外，補提現場地籍圖一份為證，並請求訊問證人涂
    世銘。
      理      由
一、本件為租佃爭議事件，被上訴人以上訴人違反耕地三七五減租條例第十七條第一
    項第四款規定，向嘉義縣朴子市公所耕地租佃委員會申請調解，調解不成立，又
    經嘉義縣政府耕地租佃委員會調處，調處結果：「經實地調查結果，承租耕地種
    植水稻，未堆置任何土方，應由對造人（即上訴人）繼續承租耕作」，被上訴人
    不服調處，由嘉義縣政府耕地租佃委員會移送原審法院審理，有嘉義縣政府函送
    調處筆錄及有關卷宗各一份在卷可稽，此符合違反耕地三七五減租條例第二十六
    條第一項之規定，先予敘明。
二、被上訴人起訴主張：伊前將所有坐落嘉義縣朴子市○○○段永和小段四三一地號
    地目田面積二一六七平方公尺土地 (下稱系爭土地）出租與王　瓏，訂有三七五
    租約，王　瓏死亡後，承租人變更為其繼承人乙○○、甲○○、王錫庸、王　張
　　，嗣王　張於民國七十七年七月十八日死亡，由子○○○、寅○○○、己○○、
　　丙○○、庚○○繼承，王錫庸於七十八年九月二日死亡，由丁○○○、戊○○、
　　癸○○、壬○○、辛○○繼承；詎上訴人自八十二年間起，無故將系爭土地約三
　　分之一面積之耕地作為堆土場使用，迄今長達七、八年不為耕作。爰終止租約，
　　請求判命上訴人剷除地上作物及地上物交還系爭土地及協同註銷租約。
    上訴人則以：伊等承租之系爭土地每年均有耕作種稻，作為堆土埸之土地為伊所
    有另筆土地，置放時間也沒有那麼久，朴子市公所曾派人勘查，環保局人員勘查
    時未通知，故不知道是否為真實等語，資為抗辯。
三、被上訴人起訴主張：查系爭土地為被上訴人所有，被上訴人前出租與王　瓏，並
    訂有三七五租約，嗣王　瓏死亡，經嘉義縣政府核准變更承租人為其繼承人乙○
    ○、甲○○、王錫庸、王　張；嗣王　張於七十七年七月十八日死亡，由其法定
　　繼承人即妻子○○○、長女寅○○○、長子己○○、次女丙○○、次子庚○○繼
　　承，王錫庸亦於七十八年九月二日死亡，由其法定繼承人即妻丁○○○、長女戊
　　○○、長子癸○○、次子壬○○、三子辛○○繼承等事實，業據提出土地登記簿
　　謄本乙份、私有耕地租約副本、租約更正結果通知書、戶籍登記簿謄本八份、繼
　　承系統表、嘉義縣政府函送調處筆錄及有關卷宗各一份在卷可稽，且為兩造所不
　　爭執，自堪信為真實。
四、又被上訴人主張系爭土地，上訴人自八十二年間起，無不可抗力之原因，竟將系
    爭土地約三分之一面積之耕地做為堆土場使用不為耕作，繼續一年以上等語，惟
    為上訴人所否認，辯稱堆土係置放於系爭土地相鄰之同段四三○地號土地等語。
    經查：
　(一)本件被上訴人於八十九年十一月十三日向朴子市公所民政課以上訴人違規堆積廢
　　土地作商業用途申請終止租約收回自耕，嗣於同年十二月二十日補正王張、王錫
　　庸之繼承系統表，並於同月二十四日補正耕地租佃爭議調解申請書向嘉義縣朴子
　　市公所耕地租佃委員會申請調解，經租佃委員於九十年一月三日現場會勘：系爭
　　土地承租人已整地完畢，並且已經插秧（九十年一期水稻）約一星期；而嘉義縣
　　政府耕地租佃委員會於同年三月二十八日派員在同年六月二十一日現場會勘時，
　　「系爭土地種植水稻」等情，有嘉義縣政府函附調處筆錄及有關卷宗並「丑○○
　　與乙○○等十二人耕地租用爭議事件會勘紀錄表」及「朴子市洪秋男與乙○○等
　　耕地租佃爭議案會勘紀錄」各一紙在卷可按（見原審卷第二至三九、三八、六頁
　　）。又系爭土地北接同段四三○地號土地，西北邊及東邊面臨道路，如後附複丈
　　成果圖所示；又現系爭土地種植水稻，並未堆置廢土或土方，北接同段四三○地
　　號土地上則有上訴人甲○○所放置之土方等情，原審法院於九十年九月十二日及
　　本院於九十一年三月十四日勘驗現場時勘驗屬實，製有勘驗筆錄可稽（見原審卷
　　第八四至八七頁、本院卷第五○至五六頁），且為兩造所不爭執。是上訴人主張
　　系爭土地未堆置土方，其自九十年一月三日起未堆置土方，應堪可採信。
　(二)惟查，坐落在系爭土地之旁門牌朴子市永和里一二八號二層自用農舍，係於八十
　　五年十一月二十日開工，於八十六年四月九日竣工，翌日取得嘉義縣朴子市公所
　　嘉朴市建使執字第一六二使用執照，有上訴人乙○○所呈報之使用執照申請書
　　及使用執照影本在卷可稽（見卷第六七、六八頁）。就被上訴人所提照片觀之，
　　其中編號(一)上、(二)上、(四)上、(五)上、(七)上照片，均有該棟建物，而以相同角度拍
　　攝之編號(一)下、(二)下、(四)下、(五)下、(七)下照片（見原審卷第九一、九二反面、九
　　三、九四頁），則均無該建物，又被上訴人所提出之八十五年間所拍攝之照片其
　　背景均可相符，可見後者之照片確如被上訴人主張均在八十五年十一月以前所拍
　　攝，上訴人復無其他證據，其主張被上訴人所提出之照片均屬合成照片云云，尚
　　無可採。又經本院現場勘驗，以被上訴人所提出之照片與現場比對，其中有關九
　　十年九月十三日所拍攝之照片，與現場均屬符合（即在同段四三○地號土地上有
　　堆置土方，系爭土地種植水稻，隔鄰四二五之一地號為紅磚牆養豬場）；八十五
　　年間所拍攝之照片，遠近雖有不同，然系爭土地所呈角度相近，應為同一地點所
　　拍攝，相互比對結果，系爭土地於八十五年三月十一日及八十五年十一月三日、
　　八十五年九月十七日、八十五年十一月六日與八十九年九月十一日拍攝時，系爭
　　土地之北邊面臨道路及臨西邊豬舍之部分土地上，均為未耕種之空地，並有堆置
　　土方之情形。
  (三)又查，系爭土地經檢舉堆置廢土，嘉義縣環境保護局於八十九年十月十七日派員
　　稽查結果，系爭土地「現場堆置一大堆土方並停放挖土機及併裝車各一部，表面
　　未見有廢棄物」，此有被上訴人所提嘉義縣環境保護局八十九年十月二十七日八
　　九嘉環三字第一四二三七號函附稽查工作紀錄表及照片二張可稽（見原審卷第三
　　二至三三頁）；嘉義縣環境保護局現場稽查之承辦涂世銘並於九十一年三月十四
　　日到現場作證稱：作證時現場（與之前稽查時比較）已有改變，（原審卷第三三
　　頁反面，即事後補提之六一頁）照片均係當時（即八十九年十月十七日）現場拍
　　照，上幀是由東北往西南拍照，下幀是從東南向西北拍照；當時帶地籍圖到現場
　　，系爭土地南半邊種植水稻已快可收成，北半邊是空地並堆置約三百立方公尺之
　　土方（有在四三一地號、有在四三○地號上）；並就證人涂世銘指示之北半堆置
　　土方及空地與南半種水稻界線，囑請地政人員鑑定製圖（見本院卷第五四頁），
　　系爭土地堆置土方及空地部分為如後附複丈成果圖所示Ａ部分面積五三六平方公
　　尺，亦有嘉義縣朴子地政事務所九十一年三月十五朴地二字第九一六號函附複
　　丈成果圖在卷可按（見本院卷第五八至五九頁）。被上訴人於現場主張上訴人就
　　系爭土地Ｂ部分土地未耕作留為空地並堆置土方之事實，就Ａ部分雖由前述證據
　　而堪採信，惟就超出部分，即無可採。
  (四)參以系爭土地之自臨養豬場之北半部，自八十五年三月十一日起，即未為耕種，
    留為空地或堆置土方；嘉義縣環境保護局派員於八十九年十一月十日七日稽查時
    ，就如後附圖Ａ部分，亦均未耕種，留為空地，並有堆置土方。故上訴人自八十
    五年三月十一日起，以迄八十九年十一月十七日止，在系爭土地之北半Ａ部分土
    地，未為耕作，或堆置土方之情形，應可認定。至系爭土地於九十年一月三日經
    會勘後，雖已整地種稻，已無放置廢土之情事，然此係屬被上訴人聲請調解後之
    狀況，與上訴人前是否有繼續一年以上未為耕作之事實無涉。
四、按耕地租約在租佃期限未屆滿前，承租人非因不可抗力繼續一年不為耕作時，出
    租人得終止租約；又耕地租約應一律以書面為之，租約之訂立、變更、終止或換
    訂，應由出租人會同承租人申請登記。依耕地三七五減租條例第十七條第一項第
    四款、第六條第一項分別定有明文。又按耕地租約之訂立、變更、終止或換訂登
    記，應由出租人會同承租人於登記原因發生日起三十日內，向當地鄉（鎮、市、
　　區）公所申請，台灣省耕地租約登記辦法第二條第一項亦有規定。再承租人承租
　　土地非因不可抗力繼續一年不為耕作，不問承租人不為耕作者，係承租土地之一
　　部或全部，出租人均得依耕地三七五減租條例第十七條第一項第四款規定終止租
　　約，收回全部耕地，亦經最高法院以八十四年臺上字第一八五六號著有判例。
    本件上訴人承租系爭土地，自八十五年三月十一日起，以迄八十九年十一月十七
    日止，就系爭土地之如後附複丈成果圖Ａ部分土地未為耕作，留為空地或堆置土
    方之情形，如前所述，上訴人復無何不可抗力之原因，其繼續一年以上不為耕作
    ，依上開說明，被上訴人自得據以終止租約，請求交還土地，不因上訴人嗣後已
    全部整地耕作種植水稻而受影響。從而，被上訴人於向嘉義縣朴子市公所耕地租
    佃委員會申請調解時，同時聲明終止租約，其並以本件起訴狀繕本之送達為終止
    租約之意思表示，該等書狀並日均已送達上訴人，有送達證書在卷可稽（見原審
    卷第六十至六九頁），堪認兩造之租約業已終止。系爭土地之租約既已終止，上
    訴人即無占有系爭土地之合法權源，從而，被上訴人請求上訴人等應將被上訴人
    系爭土地上之作物剷除，將土地全部交還被上訴人，並請求上訴人協同被上訴人
    向嘉義縣朴子市公所辦理註銷三七五租約登記，自屬有據，應予准許。是則原審
    判准如被上訴人之請求，於法並無不合。上訴意旨指摘原判決不當，求予廢棄改
    判，為無理由，應予駁回其上訴。
五、據上論結，本件上訴為無理由，依民事訴訟法第四百四十九條第一項、第七十八
　　條、第八十五條第一項但書、第二項，判決如主文。
中　　　華　　　民　　　國　　九十一　　年　　　四　　　月　　　三十　　日
　　　　　　　　　　　　　　　　　　臺灣高等法院臺南分院民事第五庭
~B1審判長法官　林　　輝　　雄
~B2　　　法官　王　　明　　宏
~B3　　　法官　丁　　振　　昌
右為正本係照原本作成。
如對本判決上訴，須於判決送達後二十日內向本院提出上訴狀；未表明上訴理由者，
應於上訴後二十日內向本院提出理由書。
中　　　華　　　民　　　國　　九十一　　年　　　五　　　月　　　二　　　日
~B法院書記官　黃　　惠　　美
